【裁判字號】    98,訴,1150
【裁判日期】    981231
【裁判案由】    偽造文書等
【裁判全文】
臺灣桃園地方法院刑事判決              98年度訴字第1150號
公  訴  人  臺灣桃園地方法院檢察署檢察官
被      告  乙○○
上列被告因偽造文書等案件，經檢察官提起公訴（98年度偵字第
19065 號），本院判決如下︰
    主  文
乙○○共同行使偽造公文書，足以生損害於公眾及他人，處有期
徒刑壹年陸月。扣案之偽造臺北地方法院地檢署監管科公文書上
之公印文共貳張均沒收。
    事  實
一、乙○○與某年籍姓名不詳之詐欺集團成員共同基於冒充公務
    員行使職權、行使偽造公文書、行使偽造特種文書及意圖為
    自己不法之所有之犯意聯絡，推由某姓名、年籍不詳之詐欺
    集團成員，於民國98年1 月5 日上午9 時許，佯稱自己係臺
    北中山郵局員工，致電甲○○向其詐稱在該郵局的帳戶有一
    筆新臺幣（下同）60萬存款，遭人提領，另再推由某姓名、
    年籍不詳之詐欺集團成員，自稱「王明渝檢察官」，向甲○
    ○聲稱涉及洗錢防制法，必須配合調查，且須將其在臺灣銀
    行所開立帳號為000000000000號定期存款解約後，將存款
    400 萬元提領出來交予法院保管，於同日下午2 時許，乙○
    ○受詐欺集團成員指示至彰化縣某便利超商收受詐欺集團成
    員傳真之偽造「台北地方法院地檢署監管科」之文件1 張，
    再將該文件交予負責取款之詐欺集團成員，詐欺集團成員與
    甲○○相約彰化市孔廟前，某姓名、年籍不詳之詐欺集團成
    員出示表示其為「王明渝檢察官」之識別證，使甲○○信以
    為真而先將220 萬元交予該詐欺集團成員；翌日上午10時許
    ，詐欺集團成員再以前揭情詞對甲○○佯稱，亦由乙○○承
    前之接續犯意至彰化縣某便利超商收受「台北地方法院地檢
    署監管科」之文件1 紙後，將該文件交付予負責取款之詐欺
    集團成員，詐欺集團成員要求甲○○將銀行裡180 萬元提領
    出後，再與甲○○相約在彰化縣彰化市○○路81巷巷口交付
    金錢，再由年籍、姓名均不詳，綽號「小陽」、「小黑」之
    詐欺集團成員至前開巷口出示表示其為「王明渝檢察官」之
    識別證後，向甲○○收取180 萬元得手。嗣甲○○於同年月
    8 日撥打電話予自稱「王明渝檢察官」，查覺有異，始知悉
    上情。
二、案經彰化縣警察局彰化分局報告臺灣彰化地方法院檢察署呈
    請臺灣高等法院檢察署檢察長令轉臺灣桃園地方法院檢察署
    檢察官偵查起訴。
    理  由
壹、證據能力：
一、按被告以外之人於審判外之陳述，雖不符同法第159 條之1
    至之4 之規定，而經當事人於審判程序同意作為證據，法院
    審酌該言詞陳述或書面陳述作成時之情況，認為適當者，亦
    得為證據，刑事訴訟法第159 條之5 第1 項定有明文。
二、查本件被告及檢察官於審判程序中就下述證據資料屬傳聞證
    據，且不符刑事訴訟法第159 條之1 至之4 之規定者，均同
    意作為證據，而本院審酌各該證據資料作成時之一切客觀情
    況，認為適當，故得為證據。
貳、認定犯罪事實之證據及理由：
一、訊據被告乙○○對於前揭犯罪事實均坦承不諱，核與證人即
    被害人甲○○指訴相符，復有偽造之臺北地方法院地檢署監
    管科文件2 紙、彰化縣彰化市○○路81巷口監視錄影器翻拍
    照片42幀、被害人甲○○合作金庫銀行彰營分行
    0000000000000 號帳戶往來明細及臺灣銀行00000000000 號
    帳戶往來明細各1 份、內政部警政署刑事警察局98年2 月4
    日刑紋字第0980008582號鑑驗書1 份附卷可稽，足認被告之
    任意性自白與事實相符，本件事證明確，被告犯行堪予認定
    。
二、按共同實施犯罪行為之人，在合同意思範圍以內，各自分擔
    犯罪行為之一部，相互利用他人之行為，以達其犯罪之目的
    者，行為人即應對於全部所發生之結果，共同負責。是被告
    乙○○雖僅分擔犯罪行為之部分，仍應對於詐欺集團之犯罪
    有所預見之部分共同負責。再按所謂文書，乃以文字或符號
    為一定之意思表示，具有存續性，以為法律上或社會生活上
    重要事項之證明者而言，故不論係影本或原本，若有上述文
    書之性質，均屬文書之範疇；刑法上所稱之公文書，係指公
    務員職務上製作之文書。若由形式上觀察文書之製作人為公
    務員且文書之內容係就公務員職務上之事項所製作，即使該
    偽造之公文書上所載製作名義機關不存在或該文書所載之內
    容並非該管公務員職務上所管轄，惟社會上一般人無法辨識
    而仍有誤信其為真正之危險時，仍難謂其非公文書。而刑法
    上所稱之公印或公印文，係專指表示公署或公務員資格而言
    ，即俗稱大印與小官印及其印文（最高法院22年上字第1904
    號、69年台上字第693 號判例意旨參照）。又公印文之形式
    凡符合印信條例規定之要件而製頒，無論為印、關防、職章
    、圖記，如足以表示其為公務主體之同一性者，均屬之（最
    高法院89年度台上字第3155號判決意旨參照）。查本件由詐
    欺集團成員所出示之文件，係冒用公署名義所為之文書，依
    上揭說明仍屬公文書，文件上所示之「臺灣台北地方法院檢
    察署印」之刻章（參偵查卷第54-55 頁），因係表示公務機
    關之印信，自屬公印文。是被告乙○○及所屬詐欺集團冒用
    臺北地方法院檢察署人員行使偵查犯罪職權，繼而向甲○○
    出示臺灣臺北地方法院檢察署識別證，所為係犯刑法第158
    條第1 項之冒充公務員而行使其職權，同法第216 條、第
    211 條之行使偽造公文書及同法第216 條、第212 條行使偽
    造特種文書等罪，而渠等共同偽造公印、公印文之行為，係
    偽造公文書之階段行為，偽造公文書、偽造特種文書之低度
    行為則分別為行使偽造公文書、行使偽造特種文書之高度行
    為所吸收，均不另論罪。而被告所屬之詐欺集團其先後冒充
    公務員行使職權、行使偽造公文書及行使偽造特種文書之刑
    為，係基於同一犯意下之接續行為，此據證人甲○○於警詢
    時指稱：有男子向伊自稱是王明渝檢察官，向伊佯稱帳戶遭
    人盜用，要保管伊的金錢，伊便解除定期存款單400 萬元，
    該男子要求一先將180 萬元匯入伊所有之合作金庫帳戶內，
    再領取220 萬元，交給自稱是臺北法院之男子，後來該男子
    又要求伊至合作金庫帳戶提領180 萬元，並且在我家巷口交
    給法院派來的人員等語歷歷（見偵卷第33頁反面），並僅侵
    害一個法益，只需論以一罪。被告所犯上開各罪，與真實姓
    名年籍均不詳之數名詐欺集團成年成員間，有犯意聯絡及行
    為分擔，均為共同正犯。又按基於一個犯罪決意，實施數犯
    罪構成要件之行為，彼此實施行為完全、大部分或局部同一
    ，且犯罪目的單一，依一般社會通念，認應評價為一罪方符
    合刑罰公平原則，如予數罪併罰，反有過度處罰之疑，與人
    民法律感情亦未契合；是於牽連犯廢除後，適度擴張一行為
    概念，認此情形為一行為觸犯數罪名之想像競合犯，方屬適
    當，得評價為一個犯罪行為，論以想像競合犯（最高法院97
    年度台上字第1880號判決意旨參照）。是被告等基於詐取被
    害人財物目的之單一行為決意，而於行騙過程中，分別以僭
    行公務員職權、行使偽造公文書、行使偽造特種文書等之因
    果歷程，雖符合數個犯罪構成要件，惟依社會通念，各次犯
    行認應評價為一罪方符合刑罰公平原則，是以被告所犯僭行
    公務員職務罪、行使偽造公文書罪、行使偽造特種文書、詐
    欺取財罪未遂等罪間，均應認係一行為所犯之數罪名，為想
    像競合犯，應各依刑法第55條之規定，從一重之行使偽造公
    文書罪處斷。爰審酌被告正值青壯，不思循正當途徑取得財
    物，竟加入詐欺集團，其舉不僅易使被害人無端受損，增加
    政府查緝此類犯罪之困難，更助長原已猖獗之詐騙歪風，且
    以冒充地方法院檢察署人員之名義行騙，利用人民對偵查機
    關之信任及對偵查職權之尊重，所為損害公務機關威信；惟
    考量被告等均坦承犯行，於本件犯罪前尚無因案經判處有期
    徒刑之前科，有臺灣高等法院被告前案紀錄表在卷可按，又
    係分擔詐欺集團之部分行為，並無證據證明渠等實際參與全
    程犯罪，及其犯罪動機、目的、手段一切情狀，量處如主文
    所示之刑。被告等與詐欺集團共同偽造臺北地方法院檢察署
    監管科之公文書2 紙，雖為犯本罪所用之物，惟業經詐欺集
    團成員提出行使而交付予被害人，已非被告等及共同正犯所
    有，爰不予宣告沒收；然其上偽造之公印文各1 枚（共2 枚
    ），依刑法第219 條規定，不問屬於犯人與否，沒收之。
據上論斷，應依刑事訴訟法第299 條第1 項前段，刑法第28 條
、第158 條第1 項、第216 條、第211 條、第212 條、第339 條
第1 項、第55條、第219 條，判決如主文。
本案經檢察官黃俊華到庭執行職務。
中    華    民    國    98    年    12    月    31    日
                  刑事第五庭審判長法  官  潘政宏
                                  法  官  劉淑玲
                                  法  官  江春瑩
以上正本證明與原本無異。
如不服本判決應於收受判決後10日內向本院提出上訴書狀，並應
敘述具體理由。其未敘述上訴理由者，應於上訴期間屆滿後20日
內向本院補提理由書( 均須按他造當事人之人數附繕本) 「切勿
逕送上級法院」。
                                  書記官  羅婉榕
中    華    民    國    98    年    12    月    31    日
附錄本件論罪科刑法條全文
中華民國刑法第158 條（僭行公務員職權罪）
冒充公務員而行使其職權者，處3 年以下有期徒刑、拘役或5 百
元以下罰金。
冒充外國公務員而行使其職權者，亦同。
中華民國刑法第211 條（偽造變造公文書罪）
偽造、變造公文書，足以生損害於公眾或他人者，處1 年以上7
年以下有期徒刑。
中華民國刑法第212 條（偽造變造特種文書罪）
偽造、變造護照、旅券、免許證、特許證及關於品行、能力服務
或其他相類之證書、介紹書，足以生損害於公眾或他人者，處1
年以下有期徒刑、拘役或3 百元以下罰金。
中華民國刑法第339 條（普通詐欺罪）
意圖為自己或第三人不法之所有，以詐術使人將本人或第三人之
物交付者，處5 年以下有期徒刑、拘役或科或併科1 千元以下罰
金。
以前項方法得財產上不法之利益或使第三人得之者，亦同。
前二項之未遂犯罰之。

司法院資訊處製作；財團法人民間司法改革基金會備份。
